臺北高等行政法院判決　　　　　　　　　　　　　　　九十三年度簡字第四六四號
　　原　　　告　甲○○
　　被　　　告　臺北縣政府稅捐稽徵處
　　代　表　人　乙○○處長）.
　　訴訟代理人　丁○○
　　　　　　　　丙○○
右當事人間因土地增值稅事件，原告不服臺北縣政府中華民國九十二年一月八日北府
訴決字第０九一０七四六五四０號訴願決定，提起行政訴訟。本院判決如左：
　　主  文
訴願決定及原處分均撤銷。
訴訟費用由被告負擔。
　　事  實
一、事實概要：
    緣原告於民國（下同）九十一年一月八日申報移轉所有坐落三重市○○段二六二
    、二六三地號等二筆土地，適值同年月三十日公布修正土地稅法第三十三條減半
    徵收二年土地增值稅，原告遂於同年月二十八日撤銷原買賣契約，並於同日重行
    申報土地增值稅，被告仍依修正前土地稅法第三十三條規定核定土地增值稅分別
    為新台幣（下同）一三０、八一八元及一三三、三六七元 (以下稱原處分)。原
    告於同年二月二十日繳納土地增值稅並辦妥移轉登記，嗣不服原處分，申請復查
    ，未獲變更，提起訴願，經遭決定駁回，遂提起行政訴訟。
二、兩造聲明：
　(一)原告聲明：
    1.訴願決定及原處分均撤銷。
    2.訴訟費用由被告負擔。
　(二)被告聲明：
    1.駁回原告之訴。
    2.訴訟費用由告負擔。
三、兩造之陳述：
　(一)原告主張之理由：
    1.原告於九十一年一月八日申請移轉二筆土地，經核課土地增值稅分別為新台幣
      （下同）一三０、八一八元及一三三、三六七元。嗣因報載立法院修訂土地稅
      法第三十三條，明訂自九十一年一月十七日起減徵土地增值稅兩年，故經商得
      買方同意，撤銷原買賣契約，重新訂約再於九十一年一月二十八日申報移轉，
      以便適用減稅規定。
    2.中央標準法第十三條雖規定，法律自公布第三日生效。但同法第十四條亦規定
      ，法規特定有施行日期或以命令特定施行日期，自該特定日起生效。土地稅法
      第三十三條已明訂施行日期為九十一年一月十七日，何必另行訂定日期，被告
      違法故意曲解法令，自不合法。原告申請撤銷原移轉日期重新申報土地移轉，
      目的即為適用減半徵收土地增值稅之規定，而被告核定土地增值稅及繳款書限
      繳期間自九十一年二月二十一日至九十一年三月二十二日止，均在九十一年二
      月一日之後，如被告認為不適用減半徵收之規定，實有義務告知原告重新撤案
      。當時土地稅法早已公布多時，法律修訂有利於納稅人者，對於末確定之案件
      均可適用，本案仍在行政救濟程序中，自屬未確定案件，當然應予適用減半徵
      收之規定。
　(二)被告主張之理由：
    1.按「土地稅法第三十三條修正條文關於增訂土地增值稅減半徵收二年之規定，
      業於九十一年一月十七日經立法院三讀通過，將自總統公布施行之日起算至第
      三日起生效施行。有關首揭條文修正公布前後之土地移轉案件，應如何適用新
      舊法規之問題，參照本部九十年五月二十一日台財稅字第０九００四五一八六
      ０號令及八十九年八月一日台財稅第０八九０四五五二０六號函規定如下：一
      、土地移轉案件屬一般合意移轉及形成判決以外之判決移轉者，應以申報日為
      適用新舊法規之基準日。亦即於生效日之前申報移轉現值者，應按修法前之規
      定核課土地增值稅（即無法適用土地增值稅減半徵收之規定）；生效當日及其
      後申報移轉現值者，則可適用減半徵收之規定。二、土地移轉案件係經法院判
      決且屬形成判決者，應適用判決確定時之稅法規定。即於生效日之前經判決確
      定者，無土地增值稅減半徵收規定之適用；生效當日及其後經判決確定者，則
      有土地增值稅減半徵收規定之適用。三、土地移轉案件係經法院拍賣者，應適
      用拍定日時之稅法規定。即拍定日於生效日之前者，無土地增值稅減半徵收規
      定之適用；拍定日於生效當日及其後者，則有土地增值稅減半徵收規定之適用
      。四、至於土地增值稅減半徵收自法規生效之日起實施屆滿二年後，依規定即
      無減半徵收之優惠，故有關土地移轉案件屬一般合意移轉及形成判決以外之判
      決移轉者，原則上仍應適用申報時之稅法規定，惟如係於減半徵收期間訂約或
      判決確定，並於訂約或判決確定之日起三十日內申報，縱申報日已逾減半徵收
      二年之末日，仍應有減半徵收規定之適用。」為財政部九十一年一月三十一日
      台財稅字第０九一０四五０七九三號函所核釋。
    2.原告於九十一年一月八日申報移轉所有坐落三重市○○段二六二、二六三號等
      二筆土地，因在土地稅法第三十三條公布生效日九十一年二月一日之前，依據
      首揭函釋之規定，本案土地既已在修正條文公布實施之前已申報並移轉登記，
      自無法適用修正後之規定減半徵收土地增值稅，故被告按修正前土地稅法第三
      十三條規定，核課土地增值稅計二六四、二四八元，於法並無不合。
　　理  由
一、本件訴訟繫屬中，被告之代表人由王盛賢變更為乙○○，茲據其聲明承受訴訟，
    核無不合，應予准許。
二、行政訴訟法第二百二十九條第一項所定適用簡易程序之數額，業經司法院以九十
    二年九月十七日院台廳行一字第二三六八一號令增至新台幣二十萬元，並定於九
    十三年一月一日實施。本件系爭二筆土地經原處分分別核定土地增值稅一三０、
    八八一元及一三三、三六七元，原告主張應減半徵收，是其爭執之金額未逾新台
    幣二十萬元，自應適用簡易程序事件，爰不經言詞辯論為判決。
三、按「已規定地價之土地，於土地所有權移轉時，應按其土地漲價總額徵收土地增
    值稅。」為土地稅法第二十八條第一項所規定。再司法院釋字第一八０解釋文指
    出：「平均地權條例第四十七條第二項、土地稅法第三十條第一項關於土地增值
    稅徵收及土地漲價總數額計算之規定，旨在使土地自然漲價之利益歸公，與憲法
    第十五條、第十九條及第一百四十三條並無牴觸。惟是項稅款，應向獲得土地自
    然漲價之利益者徵收，始合於租稅公平之原則。」因此土地增值稅之納稅義務人
    及權利人「未於規定期間內申請登記繳納土地增值稅，嗣後再申請登記繳納時，
    除依法處罰或加計利息外，如土地公告現值有不同者，其因自然漲價所生之差額
    利益，既非原納稅義務人所獲得，就此差額計算應納之部分土地增值稅，即應於
    有法定徵收原因時，另向獲得該項利益者徵收，始屬公平。」 (同號解釋之解釋
    理由參照)。此解釋闡明一重要之法律原則，即土地增值稅應向獲得土地自然漲
    價利益者徵收，而土地唯於其所有權移轉予第三人時，始有「獲得土地自然漲價
    利益者」可言。因此，計算土地漲價總額及核算土地增值稅，自應以土地所有權
    移轉時之事實及法律狀態為依據。次按土地稅法第三十三條第二項於九十一年一
    月十七日經立法院修正三讀通過，並於同年一月三十日經總統公布，該修正規定
    自總統公布施行之日起算至第三日起即同年二月一日生效，其規定為：「為促進
    經濟發展，對於依前項及第三十四條規定稅率計徵之土地增值稅，自本法中華民
    國九十一年一月十七日修正施行之日起二年內，減徵百分之五十。」暫不論法文
    所稱之「本法中華民國九十一年一月十七日修正施行之日」與實際經總統公布施
    行之日有別，該修正規定生效後，得否溯及適用自九十一年一月十七日，但至少
    土地所有權如在九十一年二月一日之後移轉，其核算土地增值稅，應依上開修正
    規定，即應減徵百分之五十。財政部九十一年一月三十一日台財稅字第０九一０
    四五０七九三號函：「土地稅法第三十三條修正條文關於增訂土地增值稅減半徵
    收二年之規定，業於九十一年一月十七日經立法院三讀通過，將自總統公布施行
    之日起算至第三日起生效施行。有關首揭條文修正公布前後之土地移轉案件，應
    如何適用新舊法規之問題，參照本部九十年五月二十一日台財稅字第０九００四
    五一八六０號令及八十九年八月一日台財稅第０八九０四五五二０六號函規定如
    下：一、土地移轉案件屬一般合意移轉及形成判決以外之判決移轉者，應以申報
    日為適用新舊法規之基準日。亦即於生效日之前申報移轉現值者，應按修法前之
    規定核課土地增值稅（即無法適用土地增值稅減半徵收之規定）；生效當日及其
    後申報移轉現值者，則可適用減半徵收之規定。二、土地移轉案件係經法院判決
    且屬形成判決者，應適用判決確定時之稅法規定。即於生效日之前經判決確定者
    ，無土地增值稅減半徵收規定之適用；生效當日及其後經判決確定者，則有土地
    增值稅減半徵收規定之適用。三、土地移轉案件係經法院拍賣者，應適用拍定日
    時之稅法規定。即拍定日於生效日之前者，無土地增值稅減半徵收規定之適用；
    拍定日於生效當日及其後者，則有土地增值稅減半徵收規定之適用。四、至於土
    地增值稅減半徵收自法規生效之日起實施屆滿二年後，依規定即無減半徵收之優
    惠，故有關土地移轉案件屬一般合意移轉及形成判決以外之判決移轉者，原則上
    仍應適用申報時之稅法規定，惟如係於減半徵收期間訂約或判決確定，並於訂約
    或判決確定之日起三十日內申報，縱申報日已逾減半徵收二年之末日，仍應有減
    半徵收規定之適用。」其中關於「土地移轉案件屬一般合意移轉及形成判決以外
    之判決移轉者，應以申報日為適用新舊法規之基準日。亦即於生效日之前申報移
    轉現值者，應按修法前之規定核課土地增值稅（即無法適用土地增值稅減半徵收
    之規定）；生效當日及其後申報移轉現值者，則可適用減半徵收之規定」之解釋
    ，以申報日，而非土地所有權移轉日為適用新舊法之基準日，與上開法律意旨及
    說明不符，自不應予適用。
四、本件原告於九十一年一月八日申報移轉系爭二筆土地，於同年月二十八日撤銷原
    買賣契約，並於同日重行申報土地增值稅，被告於九十一年二月六日至二月二十
    日間，依修正前土地稅法第三十三條第二項規定，未減半徵收核發系爭二筆土地
    之土地增值稅繳款書，應納稅額各為一四０、三八八元及一三七、七六九元 (即
    原處分)，原告於九十一年二月二十日繳納，嗣於九十一年二月二十五日移轉予
    訴外人林清現之事實，有土地增值稅繳款書、土地建築改良物買賣所有權移轉契
    約書、申請書、土地增值稅 (土地現值)申報書附原處分卷，及台北縣三重地政
    事務所異動資料附卷可稽，並為兩造所不爭執。被告既於上開土地稅法第三十三
    條第二項修正生效後作成原處分 (即核發系爭土地之土地增值稅稅單)，當時已
    可知系爭土地所有權之移轉，必在上開土地稅法第三十三條第二項修正生效後（
    事實上也是如此），自應依修正後之規定，減半徵收土地增值稅，詎原處分依前
    開財政部函釋，以原告申報時之修正前規定，未予減半徵收，自屬違法。訴願決
    定未予糾正，亦有未洽。原告訴請撤銷，為有理由，爰併予撤銷，由被告另為適
    法之處分。
五、據上論結，本件原告之訴為無理由，爰依行政訴訟法第二百三十六條、第九十八
    條第三項前段，判決如主文。
中　　華　　民　　國　　九十三　　　年　　　四　　　　月　　十五　　日
                                  臺北高等行政法院  第二庭
      　　　　　　　　　　　　　　　　　　　　      法　官　吳東都
右為正本係照原本作成。
本件以訴訟事件所涉及之法律見解具有原則性者為限，始得於本判決送達後二十日
內向本院提出上訴狀並表明上訴理由，如已於本判決宣示後送達前提起上訴者，應
於判決送達後二十日內補具上訴理由（均按他造人數附繕本），且經最高行政法院
許可後方得上訴。
中　　華　　民　　國　　九十三　　　年　　　　四　　　月　　十五　　　日
                                                    書記官  李金釵
